臺灣臺南地方法院刑事判決
110年度訴字第600號
公  訴  人  臺灣臺南地方檢察署檢察官
被      告  鄭啟原


選任辯護人  洪銘憲律師
上列被告因誣告案件，經檢察官提起公訴（110年度偵字第8472
號、110年度偵字第11211號），本院判決如下：
    主  文
鄭啟原犯誣告罪，處有期徒刑捌月。
    事  實
一、鄭啟原與林益川為朋友關係，鄭啟輝從事土地代書相關工作。
    緣鄭啟原於民國101年間因欲出售土地給林益川，遂委由鄭啟輝
    協助處理簽約及土地過戶事宜，詎鄭啟原明知其出售之土地
    範圍包含臺南市○區○○段000000000000000000地號土地，且
    已於101年11月7日，在鄭啟輝位於臺南市○區○○○000號之辦公
    處所，親自在附表二所示不動產買賣合約書上之「立合約書人
    甲方」欄位簽署署押及指印，並於101年11月13日與上開土地
    之其他共有人鄭啟修、鄭啟恕就買賣價金分配事宜簽署協議
    書，詎其後續因他故反悔欲使附表二所示不動產買賣合約書
    無效，竟意圖使鄭啟輝、林益川受刑事處分，基於誣告之犯意
    ，於108年11月20日14時27分許向臺南市政府警察局第四分局
    對鄭啟輝、林益川提出偽造文書之告訴，指稱鄭啟輝、林益川於
    上開時、地在附表二所示不動產買賣合約書上第1條擅自變更
    土地出售範圍為「臺南市○區○○段000000000000000000地號
    土地（持分全部）」，且在「立合約書人甲方」欄位偽造「鄭
    啟原」之署押及指印，藉以完成表彰鄭啟原同意出售臺南市
    ○區○○段000000000000000000地號土地與林益川之私文書，復由
    鄭啟輝持之向臺南市東南地政事務所行使，使不知情之地政事
    務所公務員陷於錯誤，僅自形式上審查無誤後，將上開不實
    之事項登載在職務上所掌之土地登記謄本上，足以生損害於
    鄭啟原及地政機關管理土地登記事項之正確性。嗣該案件經
    臺灣臺南地方檢察署檢察官以109年度偵字第21690號為不起
    訴之處分（下稱前案），經鄭啟原不服聲請再議，又經臺灣
    高等檢察署臺南檢察分署檢察長於110年1月5日以110年度上
    聲議字第30號認再議為無理由而駁回再議，復經鄭啟原聲請
    交付審判，為本院於110年3月22日以110年度聲判字第11號
    刑事裁定認交付審判為無理由而駁回聲請確定。
二、案經鄭啟輝訴由臺灣臺南地方檢察署檢察官偵查起訴。
    理  由
壹、證據能力方面
一、附表二所示不動產買賣合約書有證據能力：
    辯護人雖主張該份合約書遭告訴人偽造被告簽名、指印，不
    具證據能力云云（本院卷第57頁）。惟查：經偵查中檢察官
    提供被告於109年7月7日偵查庭時當庭書寫之簽名正本1紙、
    被告於109年8月11日偵查庭按捺之指印正本1紙作為供比對
    文書，與附表二所示不動產買賣合約書作為待鑑定文書，囑
    託內政部警政署刑事警察局以特徵比對法鑑定結果為：送鑑
    附表二所示文件上立合約書人甲方欄之「鄭啟原」字跡，與
    供比對文書文件上鄭啟原字跡之字體結構及運筆方式相符，
    有該局109年10月28日刑鑑字第1090500744號鑑定書可憑（
    他5676卷第133頁正反面）；又經偵查中檢察官提供被告於1
    09年8月11日偵查庭按捺之指印正本1紙作為供比對文書，與
    附表二所示不動產買賣合約書作為待鑑定文書，囑託內政部
    警政署刑事警察局以指紋特徵點比對法鑑定結果為：附表二
    所示文件上編號1、3指紋，皆與所附鄭啟原指紋卡之右拇指
    指紋相符，亦有該局109年9月24日刑紋字第1090089018號鑑
    定書可憑（他5676卷第137至143頁），足證附表二所示文件
    「立合約書人甲方」欄位上「鄭啟原」字跡，確係被告親自簽
    名捺指印無誤，故附表二所示不動產買賣合約書具證據能力
    。
二、本件認定事實所援引之卷內下列證據（除附表二所示書證外
    ），提示當事人及辯護人均同意其證據能力，關於傳聞部分
    ，本院審酌該等審判外陳述作成當時之過程、內容、功能等
    情況綜合判斷，並無顯不可信、違法不當之情況，認具備合
    法可信之適當性保障；關於非供述證據部分，查無違反法定
    程序取得之情形，且均與起訴待證事實具關連性而無證據價
    值過低之情形，依刑事訴訟法第159條之5規定、同法第158
    條之4規定之反面解釋，皆有證據能力，得作為認定事實之
    判斷依據。
貳、實體方面
一、訊據被告固坦承其具狀對告訴人鄭啟輝、被害人林益川提出
    前揭偽造文書告訴，而後該案經臺南地檢署檢察官為不起訴
    處分，復聲請再議遭駁回確定，及聲請交付審判亦遭本院駁
    回確定等事實，惟矢口否認有何誣告犯行，辯稱：附表二所
    示不動產買賣合約書遭告訴人偽造被告簽名、指印云云。經
    查：
　㈠被告與被害人為朋友關係，告訴人從事土地代書相關工作，
    被告於101年間因欲出售土地給被害人，遂委由告訴人協助處
    理簽約及土地過戶事宜，嗣被告以附表二所示不動產買賣合
    約書遭偽造簽名、指印及買賣範圍被虛偽增列「538-1地號
    」為由，具狀對告訴人、被害人提出前揭偽造文書告訴，而
    後該案經臺南地檢署檢察官為不起訴處分，復聲請再議遭駁
    回確定，及聲請交付審判亦遭本院裁定駁回確定等事實，業
    據被告供承在卷（本院卷第301頁），且有臺灣臺南地方檢
    察署109年度偵字第21690號不起訴處分書、臺灣高等檢察署
    臺南檢察分署110年度上聲議字第30號處分書、本院110年度
    聲判字第11號刑事裁定（本院卷第27至41頁）可參；是此部
    分事實，先予認定。
　㈡被告明知其出售之土地範圍包含臺南市○區○○段000000000000
    000000地號土地，且有親自在附表二所示不動產買賣合約書
    上之「立合約書人甲方」欄位簽名及按指印等情，業據：　
  1.證人即告訴人鄭啟輝於偵查中結證、於本院109年度南簡字
    第22號確認土地買賣無效民事案件中結證及於本院審判程序
    一致結證稱：當初是被告欲出售土地給被害人，遂委由伊協
    助處理簽約及土地過戶事宜，而當時是先簽立附表一所示不
    動產買賣合約書，後來發現附表一所示文件漏載永寧段538-
    1地號土地，所以才會再簽立附表二所示文件，增列永寧段5
    38-1地號土地，這有與被告確認過，被告是在伊的代書事務
    所親自於附表二所示文件上簽名按指印，這是伊親眼所見等
    語（他5466卷第91至93頁，偵8472卷第73至75頁，本院卷第
    345、346、347頁）；又附表二所示文件「立合約書人甲方」
    欄位上「鄭啟原」字跡及指印，經送請內政部警政署刑事警
    察局鑑定結果，確係被告親自簽名捺指印無誤，業如前述。
　2.證人即被告弟媳王秋涼（鄭啟修配偶）於偵查中結證稱：當
    初是被告要從伊與鄭啟修所經營之三川宏公司、川田環保公
    司離職，被告知道公司付不出離職金共約新臺幣（下同）35
    0萬元，被告說公司沒錢，要賣地才有錢，而臺南市○區○○段
    000000000000000000地號土地是登記在被告名下，實際上是
    三兄弟（被告、鄭啟修、鄭啟恕）共有，當時才會決定要賣
    地以支付被告離職金，且賣完上開土地4筆後，有簽立附件
    一所示協議書作為三兄弟分配價金依據等語（他5466卷第90
    頁背面至91頁、93頁背面）；證人即被告胞弟鄭啟修於偵查
    中稱：臺南市○區○○段000000000000000000地號土地是登記
    在被告名下，實際上是三兄弟（被告、鄭啟修、鄭啟恕）共
    有，當初伊在大陸工作，都委託配偶王秋涼處理上開土地的
    事，也是被告說要賣上開土地，伊就對配偶王秋涼表示，因
    為上開土地是登記在被告名下，所以被告要賣上開土地，被
    告可以自己賣掉，都配合被告看要怎麼處理上開土地等語（
    他5466卷第78頁背面至79頁、第93頁背面）；證人即被告胞
    弟鄭啟恕於偵查中亦結證稱：臺南市○區○○段0000000000000
    00000地號土地是被告自己買賣的，上開土地登記的名字都
    是被告，土地所有權也是被告的，如果被告沒有主動意願，
    如何賣，如何強迫被告，且鄭啟修從89年開始都在大陸工作
    ，怎麼去強迫被告賣上開土地，而上開土地賣掉後，被告收
    了買賣價金，有把三兄弟按父母親交代的持分比例去分配價
    金給伊等語（他5466卷第67頁背面至68頁）；且有附件一所
    示被告與鄭啟修、鄭啟恕共同分配臺南市○區○○段000000000
    000000000地號土地出售價金之協議書（他77卷第13至17頁
    ）附卷可稽。
　3.被告於107年12月14日警詢時供稱：是遭鄭啟修、鄭啟恕逼
    迫賣出臺南市○區○○段000000000000000000地號土地，是不
    堪其擾才答應賣上開土地，但因為大家都是一家人，沒有留
    下被鄭啟修、鄭啟恕逼迫賣土地的證據等語（他5466卷第50
    至51頁）；其於108年3月4日偵查中供稱：當初是因為鄭啟
    修經營的三川宏公司、川田環保公司付不出離職金共350萬
    元，鄭啟修說要賣土地才有錢支付離職金等語（他5466卷第
    78頁背面）；其於108年3月12日偵查中供稱：如果不賣掉上
    開土地，伊沒有辦法取得離職金350萬元，才去配合賣上開
    土地，賣掉上開土地後，伊確實有拿到離職金350萬元，也
    有拿到賣上開土地應得的價金等語（他5466卷第93頁正反面
    ）；其於109年7月7日偵查中供稱：附件一所示分配臺南市○
    區○○段000000000000000000地號土地出售價金之協議書是伊
    親自簽名捺印，也有拿到該份協議書約定的土地價金等語（
    他5676卷第109、110頁）；其於110年2月23日本院110年度
    聲判字第11號案件調查時供稱：臺南市○區○○段00000000000
    0000000地號土地是長輩留下來的，三兄弟（被告、鄭啟修
    、鄭啟恕）都有份，賣土地是三兄弟都有同意，之後也有依
    照附件一所示協議書去分到應得之土地出售價金，但伊原本
    沒有要賣538-1這塊地，是被鄭啟修、鄭啟恕硬逼的等語（
    偵8472卷第33至35頁）。又證人即繕打附件一所示協議書之
    蘇建榮律師結證稱：伊有為附件一協議書之當事人作見證，
    並負責繕打該份協議書，相關當事人都是在伊面前親簽該份
    協議書，印象中是被告請伊過去代書事務所那邊見證簽名等
    語（偵8472卷第68至71頁）。是依被告歷次供述及證人蘇建
    榮律師上開證述，可見上開四筆土地為何出售之起因乃被告
    先要求胞弟鄭啟修需對其支付離職金350萬元，而上開4筆土
    地實際為被告與胞弟鄭啟修、鄭啟恕所共有，被告為取得離
    職金，與鄭啟修、鄭啟恕三兄弟均同意出售上開4筆土地，
    且於售出上開4筆土地後，由被告出面委託蘇建榮律師見證
    ，協議分配上開4筆土地價金，被告並親自在附件一所示協
    議書上簽名捺印，且已取得該份協議書所載應分配價金無誤
    。
　4.經相互勾稽告訴人與證人王秋涼、鄭啟修、鄭啟恕、蘇建榮
    之證述，及被告所自承有關上開4筆土地之買賣經過，且有
    附表二所示文件「立合約書人甲方」欄位上「鄭啟原」字跡及
    指印之客觀鑑定結果，並依據附件一所示協議書之記載，被
    告與鄭啟修、鄭啟恕出售共有土地永寧段525、526、527及5
    38-1地號土地，此4筆土地即為附件二所示不動產買賣合約
    書上的買賣標的；已足證被告明知其出售之土地範圍包含臺
    南市○區○○段000000000000000000地號土地，且有親自在附
    表二所示不動產買賣合約書上之「立合約書人甲方」欄位簽名
    及按指印。　
　5.至被告雖辯稱其簽附件一所示協議書時沒有注意看是4筆土
    地云云。然被告於本院審理時供稱：伊學歷國小畢業，識字
    ，賣賣土地的錢怎麼分「重要」等語（本院卷第353至354頁
    ），則被告既對於如何分配土地價金一事如此在意，對於附
    件一所示協議書之內容又豈會忽略未看即率予簽名，其所辯
    顯然違反常情，並無可採。
　㈢辯護人另以民間私人公司所出具意見，認附表二所示不動產
    買賣合約書遭偽造被告簽名云云，固提出全球鑑定顧問股份
    有限公司鑑定報告書（本院卷第65至112頁）為憑。然觀上
    開公司之鑑定報告書，其「供比對資料」均為支票「影印本
    」，該等供比對之支票「影印本」究竟是否為被告親簽，其
    證明力已甚低；況被告具狀對告訴人、被害人提出前揭偽造
    文書告訴，而後該案經臺南地檢署檢察官為不起訴處分，復
    聲請再議遭駁回確定，及聲請交付審判亦遭本院駁回確定，
    被告於110年2月18日因誣告案件至警局接受調查，而上開全
    球鑑定顧問股份有限公司鑑定報告書之筆跡鑑定日期為110
    年6月7日，顯然被告係於知悉其遭提出誣告之告訴後，方委
    託上開公司對附表二所示文件為筆跡鑑定，則考量該份鑑定
    書係被告個人委託鑑定及鑑定之時間，被告是否為掩飾其誣
    告犯行而個人委託上開公司鑑定，其與該民間私人公司有無
    其他交情，檢察官均已提出質疑，本院自難採為被告有利之
    認定。
　㈣辯護人雖以附件二、附件三所示資料認告訴人先後證述不一
    ，予以質疑其指述之證明力云云。然查，被告明知其出售之
    土地範圍包含臺南市○區○○段000000000000000000地號土地
    ，且有親自在附表二所示不動產買賣合約書上之「立合約書人
    甲方」欄位簽名及按指印等情，除據告訴人之指述外，尚有
    前開證據互為勾稽、補強，業經本院說明如前；辯護人固以
    上開資料挑剔告訴人之證述證明力，然此均無礙於本案相關
    爭點（附表二所示不動產買賣合約書是否為被告親自簽名捺
    印及買賣範圍包含「538-1地號」）之認定，辯護人執此為
    辯，並無可採。
　㈤綜上所述，被告既明知其出售之土地範圍包含臺南市○區○○段
    000000000000000000地號土地，且有親自在附表二所示不動
    產買賣合約書上之「立合約書人甲方」欄位簽名及按指印，此
    節為被告所親身經歷，而不能委為不知，竟虛構事實，於10
    8年11月20日14時27分許向臺南市政府警察局第四分局對告訴
    人、被害人提出偽造文書之告訴，指稱渠等在附表二所示不
    動產買賣合約書上第1條擅自變更土地出售範圍為「臺南市○
    區○○段000000000000000000地號土地（持分全部）」，且在
    「立合約書人甲方」欄位偽造「鄭啟原」之署押及指印，誣指
    告訴人涉犯刑法偽造文書之不實事項，顯係故意捏造事實，
    具有誣告之犯意及犯行無疑。被告所為辯詞，俱與卷內事證
    彰顯之事實不符，核屬事後卸責之詞，洵非足採。本件事證
    已臻明確，被告上開犯行洵堪認定，應依法論科。至辯護人
    固請求再將附件二所示文件送請調查局為筆跡鑑定，然附表
    二所示文件除據內政部警政署刑事警察局已為筆跡、指紋鑑
    定外，尚有被告所自承之土地買賣經過、前開證人之證述及
    附件一所示協議書互為勾稽、補強，被告上開誣告犯行，已
    至為顯明，辯護人此部分請求，無調查必要性，併予敘明。
二、核被告所為，係犯刑法第169條第1項之誣告罪。爰審酌被告
　　明知附表二所示不動產買賣合約書係其親自簽立，因事後反
    悔欲使該不動產賣賣無效，竟誣指告訴人偽造該不動產買賣
    合約書，有害於司法偵查權之行使及發動，耗費國家司法資
    源，法治觀念顯有不足，且造成告訴人受有刑事追訴處罰之
    危險，所生危害不輕，兼衡被告否認犯行，迄未與告訴人達
    成和解，取得告訴人諒解，毫無悔意之犯罪後態度，無從為
    有利考量，以及被告之犯罪手段、無前科之素行、陳明之智
    識程度與家庭經濟狀況等一切情狀，量處如主文所示之刑。
據上論斷，應依刑事訴訟法第299條第1項前段，刑法第169條第1
項，判決如主文。
本案經檢察官王宇承提起公訴，檢察官蘇聖涵到庭執行職務。
中　　華　　民　　國　　111 　年　　3 　　月　24 　　日
　　　　　　　　　刑事第八庭   審判長法　官 鄭燕璘
　　　　　　　　　                   法  官 陳碧玉
　　　　　　　　　                   法  官 郭瓊徽
以上正本證明與原本無異。
如不服本判決應於收受本判決後20日內向本院提出上訴書狀，並
應敘述具體理由。其未敘述上訴理由者，應於上訴期間屆滿後20
日內向本院補提理由書狀（均須按他造當事人之人數附繕本）「
切勿逕送上級法院」。 
                                     書記官 王珮君
中　　華　　民　　國　　111 　年　　3 　　月　　24　　日

附錄
中華民國刑法第169條
（誣告罪）
意圖他人受刑事或懲戒處分，向該管公務員誣告者，處7年以下
有期徒刑。
意圖他人受刑事或懲戒處分，而偽造、變造證據，或使用偽造、
變造之證據者，亦同。
　前案部分：
　      1.臺南市警察局第四分局南市警四偵字第1080568151號
          刑案偵查卷宗（下稱「警卷」）
　      2.臺灣臺南地方檢察署107年度他字第5466號偵查卷宗
          卷（下稱「他5466卷」）
　      3.臺灣臺南地方檢察署108年度偵字第5551號偵查卷宗
          卷（下稱「偵5551卷」）
　　　　4.臺灣臺南地方檢察署108年度他字第5676號偵查卷宗
          卷（下稱「他5676卷」）　　　　
　      5.臺灣臺南地方檢察署109年度偵字第21690號偵查卷宗
          卷（下稱「偵21690卷」）
　      6.臺灣臺南地方法院110年度聲判字第11號刑事卷宗（
          下稱「聲判卷」）
　本案部分：
　      1.臺灣臺南地方檢察署110年度他字第77號偵查卷宗卷
          （下稱「他77卷」）
　      2.臺灣臺南地方檢察署110年度偵字第8472號偵查卷宗
          卷（下稱「偵8472卷」）
　      3.臺灣臺南地方法院110年度訴字第600號刑事卷宗（下
          稱「本院卷」）
　
　附表一（他5676卷第117頁）
　　不動產買賣合約書 立合約書人(出賣人）鄭啟原以下簡稱為甲方，立合約書人(承買人)林益川以下簡稱為乙方，關於不動產買賣事項經雙方同意訂立合約條款如左： 第一條：甲方所有記載不動產之所有權，全部今願出賣與乙方，而乙方將此承買之 　㈠土地座落臺南市○區○○段000000000000地號面積共七六公畝七.八三平方公尺（持分全部） … 　見證人：林鴻儒 　立合約書人甲方：鄭啟原（簽名）（印文） 　代理立合約書人乙方：林益川（簽名）（指印） 中　華　民　國　　101 　年　　11　　月　　7 　　日　 
附表二（他5676卷第143頁）
　　不動產買賣合約書 立合約書人(出賣人）鄭啟原以下簡稱為甲方，立合約書人(承買人)林益川以下簡稱為乙方，關於不動產買賣事項經雙方同意訂立合約條款如左： 第一條：甲方所有記載不動產之所有權，全部今願出賣與乙方，而乙方將此承買之 　㈠土地座落臺南市○區○○段000000000000000000地號面積共七六公畝一七.九六平方公尺（持分全部） 第二條：買賣價格雙方議定為新台幣肆仟貳佰陸拾貳萬肆仟元正（每坪新台幣壹萬捌仟伍佰元）訂約同時乙方先付定金新台幣肆佰貳拾柒萬元正給與甲方作為定金，而甲方照數收訖無訛。(已收訖並由甲方簽章、不另製收據)（指印，編號1） … 　立合約書人甲方：鄭啟原（簽名）（指印，編號3）鄭代 鄭田坤（簽名）（指印） 　立合約書人乙方：林益川（簽名）（指印） 中　華　民　國　　101 　年　　11　　月　　7 　　日